臺灣桃園地方法院民事判決　　　　　　　93年度簡上字第79號
上　訴　人
即被上訴人　丁○○
訴訟代理人　陳中柱律師
複代理人　　乙○○
　　　　　　己○○
被上訴人　　甲○○
被上訴人
即上訴人　　戊○○
訴訟代理人　許明桐律師
複代理人　　丙○○律師
上列當事人間請求返還價金事件，上訴人對於民國93年2 月17日
日本院中壢簡易庭92年度壢簡字第217 號第一審判決均提起上訴
，本院於民國94年4 月7日言詞辯論終結，判決如下：
    主  文
上訴均駁回。
戊○○追加之訴駁回。
第二審訴訟費用由上訴人各自負擔。追加之訴訴訟費用由戊○○
負擔。
    事  實
甲、上訴人即被上訴人丁○○方面：
壹、聲明：
一、上訴聲明：
（一）原判決關於駁回上訴人丁○○之訴及命上訴人丁○○給付
      被上訴人戊○○逾新台幣（下同）15,000元部分之訴均廢
      棄。
（二）上列廢棄部分，被上訴人戊○○、甲○○應連帶給付上訴
      人丁○○325,000 元，及自起訴狀繕本送達翌日起至清償
      日止，按年息5 ％計算之利息。被上訴人戊○○於原審之
      反訴駁回。
二、答辯聲明：戊○○之上訴及追加之訴均駁回。
貳、陳述：除與原判決所載相同者，茲予引用外，補稱：
一、上訴人丁○○購買系爭車輛之交易對象確為被上訴人甲○○
    ，此有其交付予上訴人之名片記載「金永寶汽車商行、專營
    中古車買賣、甲○○」可證，且實際與上訴人丁○○接洽及
    收受買賣價金並交付系爭車輛之人均係被上訴人甲○○，另
    參以被上訴人戊○○於原審辯稱：系爭車輛係賣斷予被上訴
    人甲○○等語，則甲○○為系爭車輛買賣契約之當事人至為
    明確，原判決認上訴人丁○○與被上訴人甲○○間就系爭車
    輛並無買賣關係，顯有違誤。
二、上訴人丁○○於原審一再否認被上訴人戊○○所辯將系爭車
    輛賣斷予甲○○之事實，並質疑如已將車輛賣斷，何以仍持
    有車籍資料，而未辦理過戶予甲○○？又其2 人間為何沒有
    買賣契約？及為何在系爭汽車買賣合約書上與金永寶汽車商
    行並列為共同出賣人？原判決竟謂上訴人丁○○對被上訴人
    戊○○辯稱已將系爭車輛賣斷予金永寶汽車商行一節未據否
    認云云，顯與事實不符，且此應由被上訴人戊○○負舉證責
    任。又由前開事證及系爭汽車買賣合約書上被上訴人戊○○
    簽名之筆跡與金永寶汽車商行之筆跡不同，上訴人因此信賴
    被上訴人戊○○與甲○○為系爭車輛共同出賣人，而與彼等
    達成買賣系爭車輛之合意，然於上訴人丁○○支付系爭車輛
    買賣價金325,000 元後，被上訴人等即應將系爭車輛辦理過
    戶登記予上訴人丁○○，惟渠等屢經催告仍遲不辦理，致上
    訴人丁○○無法使用系爭車輛，而有遲延給付及不完全給付
    之情形，上訴人丁○○乃依法解除系爭買賣契約，被上訴人
    等即應負回復原狀連帶返還價金之義務。
三、按道路交通安全規則第22條及第24條規定，汽車過戶及變更
    登記應由讓與人與受讓人共同填具汽車過戶登記書，向公路
    監理機關申請並繳驗原領之汽車牌照及行車執照，經監理機
    關審核合格後而予辦理過戶登記，否則車輛之所有權仍屬原
    車主。又一般動產之買賣雖以交付為原則，惟汽車之價值高
    昂，且涉及大眾交通安全，非如一般動產以交付為生效要件
    ，依道路交通安全規則第23條規定，須向公路監理機關辦理
    所有權移轉登記，方為生效。
四、系爭車輛之所有權人仍為被上訴人戊○○，系爭車輛之牌照
    稅、燃料費自應由其繳納；至系爭車輛之違規罰鍰，因係在
    不知情之狀況下違規，上訴人丁○○因非系爭車輛登記所有
    人，致未能按時繳納，被上訴人戊○○接獲罰鍰通知，未於
    期限內繳納或將通知寄予上訴人丁○○，被上訴人戊○○
    具有過失，故除原始之罰鍰15,000元由上訴人丁○○負責外
    ，其餘因遲延繳納所增加之21,000元罰緩，則應由被上訴人
    戊○○繳納，是原判決命上訴人丁○○應給付被上訴人戊○○於超過15,000元部分，應予廢棄。
參、證據：援用原審之立證方法。
乙、上訴人即被上訴人戊○○方面：
壹、聲明：
一、上訴聲明：
（一）原判決不利於上訴人戊○○部分廢棄。
（二）被上訴人丁○○應再給付上訴人戊○○152,739 元，及自
      上訴狀繕本送達翌日起至清償日止，按年息百分之5 計算
      之利息。
（三）被上訴人丁○○應協同上訴人戊○○辦理牌照號碼KV-348
      5 號自用小客車車籍登記予被上訴人丁○○名下。
二、答辯聲明：丁○○之上訴駁回。
貳、陳述：除與原判決所載相同者，茲予引用外，補稱：
一、系爭汽車已由上訴人戊○○賣斷予訴外人金永寶汽車商行並
    交付該車輛，金永寶汽車商行復將系爭車輛轉賣予被上訴人
    丁○○並交付其使用迄今，被上訴人丁○○應已取得系爭車
    輛之所有權及占有使用之權利，雖系爭車輛登記名義人仍為
    上訴人戊○○，然被上訴人丁○○既為系爭車輛所有權人及
    實際占用人，依汽車燃料使用費徵收及分配辦法第11條、使
    用牌照稅法第3 條第1 項規定，被上訴人即有繳納燃料使用
    費及牌照稅之義務，而因系爭車輛迄未辦理過戶，致稅捐機
    關以上訴人戊○○為納稅義務人課徵稅款，使被上訴人丁○○免為負擔納稅之義務，爰追加依不當得利之法律關係，請
    求被上訴人丁○○應再給付上訴人戊○○152,739元。
二、訴外人金永寶汽車商行自上訴人戊○○處取得系爭車輛所有
    權，依買賣合約附屬義務，金永寶汽車商行自有協同上訴人
    戊○○辦理系爭汽車車籍資料登記予金永寶汽車商行之義務
    ，又被上訴人丁○○自金永寶汽車商行取得該車所有權，亦
    有協同金永寶汽車商行辦理車輛過戶登記之義務，此項買受
    人所附配合出賣人辦理車輛車籍過戶登記之義務為通常汽車
    買賣之附隨義務，且由被上訴人丁○○與金永寶汽車商行所
    簽訂汽車買賣合約書第3 條、第7 條規定觀之甚明。金永寶
    汽車商行怠於請求被上訴人丁○○協同辦理車籍過戶登記，
    上訴人戊○○自得代位金永寶汽車商行請求被上訴人丁○○
    協同將系爭車輛辦理車籍登記予被上訴人丁○○名下。
三、本訴上訴人丁○○所提汽車買賣合約書上賣主部分雖有戊○○之署名，惟該署名並非被上訴人戊○○所簽，茲否認與丁○○間有買賣關係存在。上訴人丁○○曾於原審陳稱：戊○○之署名係車行小姐所簽，車子係向車行買的等語，另由金
    永寶汽車商行與上訴人丁○○之簽名及買賣價金、車牌號碼
    、給付價金、訂約日期等字跡、墨水均相符，與戊○○之簽
    名顯然不同，可證上訴人丁○○與金永寶汽車商行簽訂合約
    時，被上訴人戊○○並未在該合約上簽名。又被上訴人戊○○將系爭車輛賣斷予該車行後，即將車籍過戶資料交付該車
    行，系爭車輛迄未辦理過戶，實為金永寶汽車商行與上訴人
    丁○○之過失，被上訴人戊○○並無給付遲延或不完全給付
    之情形。
參、證據：除援用原審之立證方法外，並聲請本院向交通部公路
    總局新竹區監理所桃園監理站查詢牌照號碼KV-3485 號自用
    小客車欠繳牌照稅及燃料費之資料。
丙、被上訴人甲○○方面：未於言詞辯論期日到場，亦未提出書
    狀作何聲明或陳述。
    理  由
壹、本件被上訴人甲○○未於言詞辯論期日到場，核無民事訴訟
    法第386 條各款所列情形，爰依上訴人丁○○聲請，由其一
    造辯論而為判決。
貳、按訴之變更或追加，非經他造同意，不得為之。民事訴訟法
    第446 條第1 項前段定有明文。本件上訴人戊○○於原審依
    兩造間所為協議反訴請求被上訴人丁○○給付188,739 元，
    原審判命被上訴人丁○○應給付上訴人戊○○36,000元，而
    駁回上訴人戊○○其餘之請求，上訴人戊○○對該不利部分
    提起上訴，並於本院追加依不當得利之法律關係，請求被上
    訴人丁○○應給付上訴人戊○○152,739 元；並另基於其與
    金永寶汽車商行間及金永寶汽車商行與丁○○間之買賣關係
    ，主張代位行使金永寶汽車商行對丁○○請求協同辦理系爭
    車輛過戶登記之權利，追加訴之聲明為被上訴人丁○○應協
    同上訴人戊○○辦理牌照號碼KV-3485 號自用小客車車籍登
    記予被上訴人丁○○名下。被上訴人丁○○對上訴人戊○○
    於本院所為上開訴之追加並無意見，依上開規定，要無不許
    。
參、本訴部分：
一、上訴人丁○○起訴主張：上訴人於85年3 月17日，向當時在
    訴外人金永寶汽車商行任職之被上訴人甲○○，購買被上訴
    人戊○○所有車牌號碼KV-3485 號自用小客車，約定價金為
    325, 000元，並約定兩造應於同年月19日前辦妥系爭車輛過
    戶事宜。惟經上訴人繳清車款並將證件交付被上訴人甲○○
    後，被上訴人甲○○雖將系爭車輛交付與伊，然迄未將該車
    所有權過戶予上訴人，迭經催告履行均置若罔聞，而系爭車
    輛現因被上訴人戊○○欠稅而遭查封，致有給付遲延及不完
    全給付之情形，爰解除兩造間之買賣契約，請求被上訴人應
    連帶返還價金325,000 元及給付法定遲延利息等語。被上訴
    人戊○○則以：被上訴人於84年10月間將系爭車輛以現金26
    0,000 元賣斷予訴外人金永寶汽車商行，並將所有車輛過戶
    資料交予該車行，事隔2 年餘，突然接獲違規通知單，方知
    被上訴人甲○○失職未辦理過戶，被上訴人與上訴人丁○○
    間並無買賣關係等語，資為抗辯。
二、上訴人丁○○主張其於85年3 月17日以325,000 元向當時在
    訴外人金永寶汽車商行任職之被上訴人甲○○，購買被上訴
    人戊○○所有系爭車輛，其已給付買賣價金並取得系爭車輛
    使用乙情，業據上訴人丁○○提出汽車買賣合約書1 份為證
    ，且為被上訴人戊○○所不爭執，此部分之事實堪信為真實
    。惟被上訴人戊○○以兩造間並無買賣關係等語置辯，經查
    ：
（一）依上訴人所提出之汽車買賣合約書上固記載賣主為金永寶
      車行及戊○○，然由該合約書外觀以查，賣主原僅列金永
      寶車行及該車行地址，其後始在旁增列戊○○及其地址，
      此觀「戊○○」之簽名及地址均已逸出欄外甚明，則該「
      戊○○」之簽名究係於簽約當時所為抑事後補列，已非無
      疑；且據上訴人丁○○於92年6 月20日於原審提出之準備
      書狀第4 頁記載：「契約內所列之甲方賣主即被告戊○○
      『其住址為桃園縣中壢市○○路二三九號』之名字是甲○○加列抑或被告戊○○自己所列，原告並不知情，但絕非
      原告所加列」等情，並於原審92年8 月22日言詞辯論時陳
      稱：「買車時我有看到戊○○，但是汽車買賣合約書上，
      被告戊○○的名字是車行的一個小姐寫的，當時戊○○沒
      有看到」等語；又於原審同年11月11日言詞辯論時陳稱：
      「我們的買賣契約是跟甲○○訂的，價款、
      交給他，我們也是向車行買的」等語；復於93年2 月3日
      言詞辯論時陳稱：「（在拿到汽車買賣合約書時，戊○○
      的名字是否已經寫在上面？）已經寫在上面，因為我們不
      知道車主是誰」等語。是由上訴人上開陳述，其交易對象
      應為金永寶汽車商行，而非被上訴人戊○○，系爭汽車買
      賣合約書上「戊○○」之簽名亦非戊○○本人所為，且如
      上訴人所稱戊○○既於簽訂系爭汽車買賣合約書時在場，
      苟戊○○為出賣人，自應由其親自在買賣合約書上簽名，
      何須假手於車行小姐，殊違一般常情，益徵被上訴人戊○○非系爭汽車買賣合約當事人，雖上訴人質疑被上訴人戊○○就其所抗辯已將系爭車輛賣斷予金永寶汽車商行之事
      實，未能提出買賣合約以實其說，且其何以仍持有系爭車
      輛之車籍資料及為何未辦理過戶登記予金永寶汽車商行云
      云，然被上訴人戊○○已否認持有該車車籍資料，且按動
      產之讓與以雙方當事人間有讓與之合意及動產之交付即生
      所有權移轉之效力，並不需以書面為之，而辦理車輛過戶
      登記僅為行政管理事項，並非動產物權變動之生效要件，
      要難以被上訴人戊○○與金永寶汽車商行未訂有書面買賣
      契約及未辦理車輛過戶登記，逕指彼等間之買賣為偽；且
      按民事訴訟如係由原告主張權利者，應先由原告負舉證之
      責，若原告不能舉證證實自己主張之事實為真實，則被告
      就抗辯之事實即令不能舉證，或其舉證尚有疵累，亦應駁
      回原告之請求。從而，上訴人既未能舉證證明被上訴人戊○○為系爭車輛買賣契約當事人，則其主張解除與被上訴
      人戊○○間之買賣契約，請求返還價金云云，即屬無據。
（二）上訴人丁○○復主張被上訴人甲○○交付予上訴人之名片
      上記載「金永寶汽車商行、專營中古車買賣、甲○○」，
      且實際與其接洽及收受買賣價金並交付系爭車輛之人均為
      被上訴人甲○○，另被上訴人戊○○於原審亦稱：系爭車
      輛係賣斷予被上訴人甲○○等語，顯見甲○○為系爭車輛
      買賣契約之當事人，則被上訴人甲○○亦應於上訴人解除
      契約後，返還價金云云。惟查，被上訴人戊○○於原審92
      年10月3 日、同年11月11日言詞辯論期日均稱：係將車子
      賣給車行，將車交給甲○○等語；上訴人於92年11月11日
      言詞辯論期日亦稱：我們也是向車行買的等語，另據上訴
      人提出系爭汽車買賣合約書上載明賣主為金永寶車行，並
      非甲○○，足見系爭車輛之買賣契約，應係存在於上訴人
      與訴外人金永寶汽車商行間，而訴外人金永寶汽車商行之
      負責人為呂永松，並非甲○○，亦有該商行營利事業登記
      資料1 件附於原審卷可參。且依上訴人提出甲○○之名片
      1 紙，其上記載「金永寶汽車商行、專營中古車買賣、甲○○」，可知甲○○為金永寶汽車商行之員工，其應係代
      表金永寶汽車商行與上訴人為系爭車輛買賣事宜，此觀系
      爭汽車買賣合約書係以金永寶汽車商行為賣方甚明，自難
      以本件係甲○○與上訴人接洽及收取價金並交付系爭車輛
      一節，指其為契約當事人。又被上訴人戊○○雖於原審92
      年7 月1 日言詞辯論期日陳稱：系爭車輛係賣斷予甲○○
      等語，惟之後即改稱：係賣給車行，將車交給甲○○等語
      ，是甲○○應係代表金永寶汽車商行與被上訴人戊○○洽
      辦系爭車輛買賣事宜，且被上訴人戊○○究與金永寶汽車
      商行或甲○○成立系爭車輛買賣契約，與上訴人係向何人
      購買系爭車輛一節，尚屬二事，縱被上訴人戊○○係將車
      輛賣斷予甲○○，金永寶汽車商行亦非不得自甲○○處取
      得該車後再出售予上訴人，要難以被上訴人戊○○所述將
      車賣斷予甲○○一語，謂甲○○與上訴人間亦成立買賣關
      係。從而，上訴人丁○○主張其與被上訴人甲○○間就系
      爭車輛有買賣關係存在一節，亦屬不能證明，則其主張解
      除系爭車輛買賣契約，請求被上訴人甲○○返還價金，亦
      屬無據。
三、綜上，上訴人丁○○以被上訴人戊○○、甲○○遲未依約辦
    妥系爭車輛過戶登記，有給付遲延及不完全給付之情形，主
    張解除契約，請求被上訴人應連帶返還價金325,000 元及自
    起訴狀繕本送達翌日起至清償日止，按年息5 ％計算之遲延
    利息，洵屬無據。原審就此部分為上訴人丁○○敗訴判決，
    並無違誤，上訴意旨指摘原判決此部分不當，求予廢棄改判
    ，為無理由，應予駁回。
肆、反訴部分：
一、上訴人即被上訴人戊○○反訴主張：伊已將系爭車輛賣斷予
    金永寶汽車商行，嗣金永寶汽車商行將該車出售予被上訴人
    丁○○並交付其使用，惟伊自87年起陸續接獲系爭車輛之違
    規罰鍰通知單及法務部桃園縣行政執行處催繳牌照稅，經伊
    向台北縣政府警察局中和分局國光派出所報案後，被上訴人
    丁○○乃承諾負責償還所有欠繳稅款及違規罰鍰，惟事後竟
    置之不理，爰依兩造上開協議，請求被上訴人丁○○給付欠
    繳之牌照稅、燃料費及違規罰鍰計188,739 元並加計法定遲
    延利息等語。原審判命被上訴人丁○○應給付上訴人36,000
    元及該部分之法定遲延利息，而駁回上訴人戊○○其餘之請
    求，上訴人戊○○就原判決不利部分提起上訴，並主張：被
    上訴人丁○○為系爭車輛所有權人及實際使用人，即有繳納
    燃料使用費及牌照稅之義務，而因系爭車輛迄未辦理過戶，
    致稅捐機關仍以伊為納稅義務人課徵稅款，使被上訴人丁○○免為負擔納稅之義務，爰追加依不當得利之法律關係，請
    求將原判決不利部分廢棄，被上訴人丁○○應再給付伊152,
    739元等語。
二、被上訴人即上訴人丁○○則以系爭車輛之所有權人仍為被上
    訴人戊○○，系爭車輛之牌照稅、燃料費自應由其繳納。至
    系爭車輛之違規罰鍰，係在不知情之狀況下違規，上訴人丁○○因非系爭車輛登記所有人，致未能按時繳納，被上訴人
    戊○○接獲罰鍰通知，未於期限內繳納或將通知寄予上訴人
    丁○○，被上訴人戊○○具有過失，故除原始之罰鍰15,000
    元由上訴人丁○○負責外，其餘因遲延繳納所增加之21,000
    元罰鍰，則應由被上訴人戊○○繳納，是原判決命上訴人丁○○應給付被上訴人戊○○於超過15,000元部分，應予廢棄
    ，另戊○○之上訴應予駁回等語置辯。
三、經查，戊○○主張兩造於91年9 月29日在台北縣政府警察局
    中和分局國光派出所，就系爭車輛之違規罰鍰達成由丁○○
    負擔之協議乙情，業經原審向台北縣政府警察局中和分局調
    取當日之報案紀錄，依該報案紀錄記載：「甲方（即戊○○
    ）之自小客KV-3485 號，因於民國85年間售予中古汽車行，
    未辦理過戶，致交通違規罰單累積甚鉅，今乙方（即丁○○
    ）坦承駕駛該車，亦願意負責承擔本身違規罰鍰部分，待甲
    方將違規罰鍰清算清楚，再由乙方提出該車之買賣證明，釐
    清違規罰單之歸屬，乙方願為自己全部之違規罰單付清。」
    ，而丁○○之違規罰鍰共計36,000元，有戊○○提出違規查
    詢報表2 紙附於原審卷可稽，雖丁○○以前揭情詞置辯，然
    觀諸上開報表之違規日期，係自87年4 月14日起至92年8 月
    11日止，期間係由丁○○使用系爭車輛，此為兩造均不爭執
    ，堪認上開報表之違規事項係丁○○之違規所致；再由該報
    表之內容以觀，並無法區分原始違規罰鍰及因遲延繳納所生
    之罰鍰各為若干，丁○○就此亦未能舉證，則其主張除原始
    之罰鍰15,000元應由其負責外，其餘因遲延繳納所增加之21
     ,000 元罰鍰，應由戊○○繳納云云，已屬乏據可徵，且丁○○既已承諾願負擔自己全部之違規罰鍰，並未將遲延繳納
    之罰鍰排除在外，自應包括此部分之金額在內，是其辯稱除
    原始之罰款15,000元應由伊負責外，其餘因遲延繳納所增加
    之違規罰鍰21,000元應由戊○○自行負擔云云，即無可採。
    則戊○○依據兩造間上開協議，請求丁○○給付違規罰鍰
    36,0 00 元，應屬可採。原審就此部分判命丁○○應給付戊○○36,000元，核無違誤，上訴人丁○○指摘原判決命給付
    超過15,000元部分為不當，求予廢棄改判，為無理由，應予
    駁回。
四、至戊○○依兩造間上開協議及不當得利之法律關係，請求丁○○給付牌照稅、燃料費共計152,739 元部分，惟查依上開
    報案紀錄所載內容以觀，兩造間僅約定就違規罰鍰部分由丁○○負責繳清，並未就牌照稅、燃料費等行政稅費如何負擔
    一節達成協議。戊○○主張丁○○應依兩造間之協議給付牌
    照稅、燃料費152,739 元，即無依據。又汽車所有人應依規
    定按期繳納汽車燃料使用費；使用公共水陸道路之交通工具
    ，無論公用、私用或軍用，除依照其他有關法律，領用證照
    ，並繳納規費外，交通工具所有人或使用人應向所在地主管
    稽徵機關請領使用牌照，繳納使用牌照稅。汽車燃料使用費
    徵收及分配辦法第11條、使用牌照稅法第3 條第1 項分別定
    有明文。丁○○為系爭車輛所有權人，有如前述，自應依上
    開規定負擔汽車燃料使用費及牌照稅，然因系爭車輛尚未辦
    理過戶登記，而仍登記在戊○○名下，故行政機關仍以戊○○為繳納義務人，命其繳納。然依不當得利之法則請求返還
    不當得利者，以無法律上之原因而受利益，致他人受有損害
    ，始得於對方所受利益限度內請求返還。本件上訴人戊○○
    並未實際繳納上開燃料費及牌照稅，而丁○○所有系爭車輛
    則遭欠稅查封，此分據兩造陳明在卷，是丁○○並未受有利
    益，上訴人戊○○亦未受有損害，從而上訴人戊○○主張依
    不當得利之法律關係，請求丁○○應返還其所受利益152,73
    9 元，即屬無據。原審就此部分為上訴人戊○○敗訴判決，
    並無不合，上訴意旨指摘原判決此部分不當，求予廢棄改判
    ，亦無理由，應予駁回。
伍、戊○○追加之訴部分：
一、上訴人戊○○於本院追加聲明主張訴外人金永寶汽車商行自
    上訴人戊○○處取得系爭車輛所有權，金永寶汽車商行自有
    協同上訴人戊○○辦理系爭汽車過戶登記予金永寶汽車商行
    之義務；又被上訴人丁○○自金永寶汽車商行取得該車所有
    權，亦有協同金永寶汽車商行辦理系爭車輛過戶登記之義務
    ，此為一般車輛買受人所應負之附隨義務。金永寶汽車商行
    怠於請求被上訴人丁○○協同辦理車輛過戶登記，上訴人戊○○自得依買賣及代位之法律關係，代位金永寶汽車商行請
    求被上訴人丁○○協同將系爭車輛辦理過戶登記予被上訴人
    丁○○名下。被上訴人丁○○則以上訴人戊○○屢經催告，
    遲不辦理系爭車輛過戶登記，而有給付遲延及不完全給付之
    情形，伊已解除系爭車輛買賣契約等語置辯。
二、按「汽車有左列情事之一者，應申請異動登記。一、過戶」
    ；「汽車過戶登記應由讓與人與受讓人共同填具汽車過戶登
    記書，向公路監理機關申請，並應繳驗左列證件：一、原領
    之汽車新領牌照登記書車主聯。二、行車執照。公路監理機
    關於審核各項應備證件相符後，即予辦理過戶登記，換發新
    行車執照。」，道路交通安全規則第15條第2 項第1 款、第
    22條定有明文。是上訴人戊○○主張汽車買受人負有協同出
    賣人辦理汽車過戶登記之附隨義務，固非無據。然按民法第
    242 條關於債權人之代位權之規定，原為債務人怠於行使其
    權利，致危害債權人之債權安全，有使債權人得以自己之名
    義行使債務人之權利，以資救濟之必要而設，故而債權人行
    使代位權，即應以保全其債權之必要為限。上訴人戊○○將
    系爭車輛出售予訴外人金永寶汽車商行，其自得基於彼此間
    之買賣關係逕請求金永寶汽車商行協同辦理系爭車輛之過戶
    登記，其債權安全即已獲滿足，至出賣人金永寶汽車商行是
    否請求其買受人即被上訴人丁○○協同辦理系爭車輛過戶登
    記，乃其權利之行使，縱金永寶汽車商行怠於行使此項權利
    ，亦與上訴人戊○○無涉，而不致危害上訴人戊○○之債權
    安全，即無保全之必要；且戊○○與丁○○間並無買賣關係
    存在，其請求丁○○協同將系爭車輛辦理過戶登記予丁○○
    名下，亦欠缺權利保護要件，而有未合。是上訴人主張依買
    賣及代位之法律關係，代位金永寶汽車商行請求被上訴人丁○○協同將系爭車輛辦理過戶登記予被上訴人丁○○名下，
    核與民法第242 條所定代位之要件尚屬有間，且欠缺權利保
    護要件，不應准許，其追加之訴應予駁回。
陸、本件事證已臻明確，兩造其餘攻擊、防禦方法，及所提未經
    援用之證據，經斟酌後，認不影響判決基礎，爰不一一論述
    。
柒、據上論結，本件上訴及戊○○追加之訴均無理由，依民事訴
    訟法第436 條之1 第3 項、第449 第1 項、第78條、第463
    條、第385條第1項前段，判決如主文。
中　　華　　民　　國　　94　　年　　4 　　月　　21　　日
                  民事第一庭審判長法  官  郭琇玲
                                  法　官  潘進柳
                                  法  官　鍾淑慧
以上正本係照原本作成
本判決不得上訴
中　　華　　民　　國　　94　　年　　4 　　月　　21　　日
                                  書記官　蔡佳玲
